【裁判字號】    99,易,2166
【裁判日期】    991217
【裁判案由】    家暴傷害罪
【裁判全文】
臺灣高雄地方法院刑事判決              99年度易字第2166號
公  訴  人  臺灣高雄地方法院檢察署檢察官
被      告  葉正欽
            黃秀環
上列被告因家暴傷害罪案件，經檢察官提起公訴（99年度偵字第
12399 號），本院判決如下：
    主  文
葉正欽犯傷害罪，處拘役伍拾玖日，如易科罰金，以新臺幣壹仟
元折算壹日。
黃秀環犯傷害罪，處拘役拾伍日，如易科罰金，以新臺幣壹仟元
折算壹日。
    事  實
一、葉正欽與黃秀環曾為夫妻（已於96年6 月4 日離婚），二人
    間具有家庭暴力防治法第3 條第1 款所定之家庭成員關係。
    葉正欽於民國99年2 月16日，在友人朱玉花位於高雄縣鳳山
    市○○路21號住處前，與黃秀環因小孩探視等問題發生爭執
    ，葉正欽基於傷害之犯意，持花盆砸黃秀環腳，拖行黃秀環
    至騎樓，黃秀環跑至朱玉花住處內，葉正欽繼而追上並徒手
    毆打黃秀環頭部，側摔黃秀環至地，衝突中，並高舉高腳杯
    ，對黃秀環恫嚇：如果要黃秀環死，只要一下子等語，致黃
    秀環心生畏懼，致生危害於安全，而黃秀環亦基於傷害之犯
    意，徒手抓、捏葉正欽四肢、背部，造成黃秀環受有頭皮挫
    傷、左手挫傷及擦傷（0.1X 0.1公分、0.1X 0.2公分），及
    左足挫傷（3X3 公分）等傷害，葉正欽則受有雙大腿挫傷（
    1X 1公分、2X1 公分、2X2 公分、3X2 公分）、左前臂抓傷
    （7X5 公分）、背部抓傷（3X1 公分）等傷害。嗣在場之董
    麗珠見雙方衝突激烈，乃出聲阻止，葉正欽與黃秀環始行罷
    手。
二、案經被害人葉正欽、黃秀環訴由高雄縣市政府警察局鳳山分
    局報告臺灣高雄地方法院檢察署檢察官偵查起訴。
    理  由
壹、證據能力：
一、按被告以外之人於偵查中向檢察官所為之陳述，除顯有不可
    信之情況者外，得為證據，刑事訴訟法第159 條之1 第2 項
    定有明文，本案證人朱玉花、董麗珠於偵查中之陳述，業經
    其等於證述前具結，亦無證據顯示檢察官在偵查時有不法取
    供之情形，且據證人做成證據之外部情狀，亦無證據顯示上
    開證述有顯不可信之情況，揆諸首揭說明，上開證人於偵查
    中之證述應有證據能力。
二、本判決所引用之證據資料（詳後引用之各項證據），其中係
    屬傳聞證據部分，縱無刑事訴訟法第159 條之1 至第159 條
    之4 或其他規定之傳聞證據例外情形，因均經當事人於法院
    調查證據時，知有第159 條第1 項不得為證據之情形，而未
    於言詞辯論終結前聲明異議，本院審酌上開證據作成時並無
    不合法定程序之情形，認為適當，依刑事訴訟法第159 條之
    5 第1 項、第2 項之規定，為傳聞法則之例外，應有證據能
    力。
貳、實體部分：
一、訊據被告葉正欽、黃秀環固不否認於上開時、地確因被告二
    人之子是否應隨被告葉正欽回家之探視、監護相關問題起肢
    體衝突，然均矢口否認有傷害犯行，被告葉正欽辯稱：當時
    與黃秀環起衝突，拉扯間造成黃秀環上開傷害，但並未拿花
    盆砸黃秀環，黃秀環是自己踢到花盆的，也沒有拖黃秀環，
    更沒有出言恐嚇云云；被告黃秀環則辯稱：我出於正當防衛
    ，才會去拉扯葉正欽云云。然查：
(一)、被告葉正欽確有於上開時、地毆以花盆砸黃秀環腳，拖行黃
    秀環、徒手毆打，將黃秀環側摔至地等方式傷害黃秀環，造
    成黃秀環受有前述傷害，並有出言恫嚇黃秀環；而被告黃秀
    環亦有徒手抓、捏葉正欽四肢、背部，造成葉正欽前述傷害
    之情事，已分據黃秀環、葉正欽於偵查中指證綦詳（偵卷第
    15-17 頁、偵卷第31-33 頁），並經證人董麗珠於偵查中證
    述葉正欽、黃秀環互毆經過詳盡（偵卷13-14 頁），且於本
    院審理時證稱：「被告葉正欽、黃秀環，在外面開始吵架，
    葉正欽拖黃秀環進到店的騎樓下，黃秀環進來房屋裡面，我
    看到黃秀環進來的時候的腳有流血，之後葉正欽也有進來屋
    內，他們二人就互相拉扯，葉正欽有把黃秀環的身體抓靠近
    自己將黃秀環摔到地上，當時兩人就是在打架，葉正欽拿高
    腳杯要砸黃秀環的頭部，我出言阻止，葉正欽說如要她死，
    只要一下下等語，…他們兩人當時互相拉扯很激烈」等語（
    見本院卷19頁背面至20頁、21頁）；證人朱玉花於偵查、本
    院審理中證述：「一開始只有黃秀環與葉正欽在門口，我跟
    董麗珠在客廳內，…他們一路打到我家」；「…葉正欽打黃
    秀環並摔她，他們兩個人就互相拉扯扭打。…葉正欽有講一
    些話，但我不懂台語聽不懂他講什麼」等語（見偵卷第14-1
    5 頁、本院卷22-23 頁），並有黃秀環之瑞生醫院99年2 月
    16日字第14981 號診斷證明書、葉正欽之大東醫院99年2 月
    26日診斷證明書各1 份、黃秀環瑞生醫院就診病歷（含傷勢
    照片）1 份在卷可證（見偵卷第24-28 頁），且由上述黃秀
    環、葉正欽驗傷之診斷證明書上所載之黃秀環頭皮挫傷、左
    手挫傷及擦傷（0.1X 0.1公分、0.1X 0.2公分），及左足挫
    傷（3X3 公分）；葉正欽則受有雙大腿挫傷（1X 1公分、2X
    1 公分、2X 2公分、3X 2公分）、左前臂抓傷（7X5 公分）
    、背部抓傷（3X1 公分）等傷勢以觀，核與黃秀環、葉正欽
    證述遭對方毆打所可能遭受之傷害相符，是上開事實足堪認
    定。
(二)、被告葉正欽辯稱：當時並未拿花盆砸黃秀環，黃秀環是自己
    踢到花盆的，也沒有拖黃秀環，更沒有要拿東西砸人或出言
    恐嚇云云；然被告葉正欽如何傷害黃秀環、並出言恐嚇等情
    ，業經證人黃秀環、董麗珠證述明確，證人董麗珠與被告葉
    正欽素無恩怨，應無特意誣指被告葉正欽之理，況依告訴人
    黃秀環左足所受挫傷係位在足背部，且傷勢面積達3X3 公分
    之廣，顯非自行踢到花盆能造成，是被告葉正欽空言否認，
    自屬無據。
(三)、至被告黃秀環雖另辯稱：是因遭葉正欽毆打，出於自衛，才
    會與葉正欽拉扯云云。然按衡之一般社會經驗法則，互毆係
    屬多數動作構成單純一罪而互為攻擊之傷害行為，縱令一方
    先行出手，而還擊之一方在客觀上茍非單純對於現在不法之
    侵害為必要排除之反擊行為，因其本即有傷害之犯意存在，
    則對其互為攻擊之還手反擊行為，自無主張正當防衛權之餘
    地（最高法院84年度台非字第208 號判決意旨參照）。被告
    黃秀環與被告葉正欽間確有互相激烈拉扯、以上開方式攻擊
    對方，業經證人董秀珠、朱玉花證述如前，不問何方先行出
    手，然還擊之一方，亦顯有傷害之犯意存在，況以被告葉正
    欽之傷勢狀況，實難認係遭必要之反擊行為所致，應認係無
    從分別何方為不法侵害之互毆成傷之行為，自不得主張正當
    防衛，故被告黃秀環上開所辯，自無可採。
(四)、綜上所述，本件事證明確，被告葉正欽、黃秀環犯行堪以認
    定。
二、按家庭暴力者，謂家庭成員間實施身體或精神上不法侵害之
    行為；又家庭暴力罪者，謂家庭成員間故意實施家庭暴力行
    為而成立其他法律所規定之犯罪，家庭暴力防治法第2 條第
    1 款、第2 款分別定有明文。本件被告葉正欽、黃秀環曾為
    夫妻，二人間具有家庭暴力防治法第3 條第1 款所定之家庭
    成員關係，有戶籍謄本1 份在卷可證（偵卷46-47 頁）。而
    被告二人所為傷害犯行，已屬家庭成員間實施身體上不法侵
    害之行為，即為家庭暴力防治法第2 條所稱之家庭暴力，且
    構成刑法上之傷害罪，惟因家庭暴力防治法之上開規定並無
    罰則之規定，是以依刑法傷害罪之規定予以論罪科刑。是核
    被告葉正欽、被告黃秀環所為，均係犯刑法第277 條第1 項
    之傷害罪。又被告葉正欽於傷害黃秀環之過程中，所為恐嚇
    之危險行為，為傷害之實害行為所吸收，不另論罪。審酌被
    告葉正欽、黃秀環曾係夫妻，本應以理性、和平之手段與態
    度解決紛爭，竟因小孩是否應隨被告葉正欽回家起爭執，而
    暴力相向，互相傷害對方，所為實屬不該，並參以被告葉正
    欽、黃秀環所受傷害之種類、位置、範圍，及被告葉正欽以
    花盆砸黃秀環腳，拖行黃秀環、徒手毆打，將黃秀環側摔至
    地等方式傷害黃秀環，犯罪手段暴力，被告黃秀環僅徒手抓
    、捏葉正欽之犯罪手段，並被告二人均否認犯罪之態度、素
    行等一切情狀，就被告葉正欽、黃秀環二人各量處如主文所
    示之刑，並均諭知易科罰金之折算標準。
據上論斷，應依刑事訴訟法第299 條第1 項前段、刑法第277 條
第1 項、第41條第1 項、刑法施行法第1 條之1 ，判決如主文。
本案經檢察官陳威呈到庭執行職務。
中    華    民    國    99    年    12    月    17    日
                  刑事第一庭    法  官  陳億芳
以上正本證明與原本無異。
如不服本判決應於收受判決後10日內向本院提出上訴書狀，並應
敘述具體理由。其未敘述上訴理由者，應於上訴期間屆滿後20日
內向本院補提理由書(均須按他造當事人之人數附繕本)「切勿逕
送上級法院」。
中    華    民    國    99    年    12    月    20    日
                                書記官  鄭於珮
本案論罪附錄法條：
中華民國刑法第277 條（普通傷害罪）傷害人之身體或健康者，
處3 年以下有期徒刑、拘役或1 千元以下罰金。
犯前項之罪因而致人於死者，處無期徒刑或 7 年以上有期徒刑
；致重傷者，處 3 年以上 10 年以下有期徒刑。

司法院資訊處製作；財團法人民間司法改革基金會備份。
